【裁判字號】    92,訴,1579
【裁判日期】    920725
【裁判案由】    違反醫師法等
【裁判全文】
臺灣高雄地方法院刑事判決              九十二年度訴字第一五七九號
    公  訴  人  臺灣高雄地方法院檢察署檢察官
    被      告  甲○○
                乙○○
    右二人共同
    選任辯護人  吳建勛
                游雪莉
                張清雄
右列被告因違反醫師法等案件，經檢察官提起公訴（九十一年度偵字第一九四三五號
、九十二年度偵字第七七二九號），本院判決如左：
    主  文
甲○○、乙○○共同連續意圖為自己不法之所有，以詐術使人將本人之物交付，各處
有期徒刑壹年，均緩刑年。
    事  實
一、乙○○係設於高雄縣茄萣鄉○○路○段二四七號「民眾診所」之負責人，為具有
    合格內科專科醫師證書之人，且自民國八十九年三月一日起，與中央健康保險局
    （下稱健保局）簽訂契約，辦理全民健康保險醫療業務，而為全民健康保險特約
    診所。乙○○明知其妻甲○○未取得合法醫師資格，依醫師法之規定，即不得擅
    自執行醫療業務，詎甲○○、乙○○二人猶仍基於違反醫師法、詐欺、及行使業
    務上登載不實文書等牽連概括犯意聯絡，連續自八十九年十月十八日起至同年十
    月二十七日止，除由乙○○在診所內為病患看診外，凡遇乙○○本人不在診所之
    時，即由甲○○單獨在該診所內為病患看診拿藥。又其與中央健康保險局簽約為
    全民健康保險特約之醫事服務機構，辦理全民健康保險醫療業務，本應基於職業
    道德，確實為前往診所就診之病患看病，並據實將病情、治療程序之用藥填載在
    其業務上所掌之病歷、處方箋，或醫療費用申報表上，以便請領醫療給付。適有
    病患黃慶隆、楊進龍、鄭吳物、黃川華前往求診時，或由乙○○看診，或由甲○
    ○逕予看診，明知病患黃慶隆患有感冒及皮膚病；楊進龍僅因肝不好；鄭吳物僅
    因身體酸痛及頭痛而持其配偶鄭禧南二人健保卡；黃川華僅皮膚病而拿其兒子歐
    清坤、女兒歐惠琴三人健保卡，鄭禧南、歐清坤、歐惠琴均未親自就診，竟利用
    上述病患各多次前往就診機會，於每次收取診費後，以多蓋健保卡或未看診虛蓋
    健保卡之方式，換取非對症之健康食品維維樂優蛋白鈣熊、羅漢果川貝枇杷、生
    達維他命Ｃ軟糖、維維樂喉糖以及ＢＩＬＢＥＲＲＹ、ＶＩＴＡＭＩＮ  Ｅ４０
    ０Ｉ．Ｕ‧等物品予黃慶隆、楊進龍、鄭吳物、黃川華，隨後在其業務上所制作
    之黃慶隆、楊進龍、鄭吳物、黃川華等人之病歷表上，偽造就醫日期、病情及用
    藥等等不實疾病資料，嗣再將黃慶隆、楊進龍、鄭吳物、黃川華等人看診所需之
    費用，登載於其業務上作成之醫療費用表，執此不實之資料向健保局申報保險醫
    療費用給付而為行使請領健保給付，致健保局陷於錯誤，依上開契約約定為保險
    醫療費用之給付，計楊進龍部分請領新臺幣（下同）一千七百二十六元；鄭吳物
    部分請領二千零十七元；黃川華部分請領八千八百二十三元；歐清坤部分請領九
    千一百十四元；歐惠琴部分請領九千四百零五元；黃慶隆部分請領不詳數額之醫
    療給付（因就診時間不確定，無法明確認定請領之費用，未予列計），共計向健
    保局詐欺取得健康保險醫療費用三萬一千零八十五元，足生損害於中央健康保險
    局對於醫務管理之正確性及投保大眾之權益。嗣於八十九年十月十八日至二十七
    日，中央健康保險局高雄分局派員抽查訪談被保險人黃慶隆、楊進龍、鄭吳物、
    黃川華等人後，始悉上情。
二、案經中央健康保險局函送及臺灣高雄地方法院檢察署檢察官簽分偵查起訴。
    理  由
一、訊據被告甲○○、乙○○對右揭共同連續違反醫師法、詐欺、及行使業務上登載
    不實文書等犯罪事實均供認不諱，核與被保險人黃慶隆、楊進龍、鄭吳物、黃川
    華等四人於中央健康保局高屏分局人員訪談時供述之情節相符，且有上開黃慶隆
    、楊進龍、鄭吳物、黃川華等四人之中央健康保險局業務訪查訪問紀錄，與上開
    四人及鄭禧南（鄭吳物之配偶）、歐清坤、歐惠琴（以上二人為黃川華之子、女
    ）等七人之病歷表、醫事機構保險對象就醫期間歸戶、門診處方及治療明細等資
    料共各一份附卷可稽，足認被告之自白核與事實相符。事證明確，被告甲○○、
    乙○○右揭共同連續違反醫師法、詐欺、及行使業務上登載不實文書等犯行洵堪
    認定，應予依法論科。
二、按醫師法二十八條第一項前段之罪，固以未具合法醫師資格為犯罪構成要件之一
    ，然如未具合法醫師資格者與具合法醫師資格者共同觸犯該罪，亦能成立共同正
    犯，此有最高法院八十六年度台非字第三六九號判決意旨可資參照。本案被告甲
    ○○未取得合法醫師資格，竟於具合法醫師資格之被告乙○○不在診所時為病患
    看診拿藥，復由被告乙○○將此不實看診病情等資料登載於病歷表，及業務上作
    成之醫療費用表後，持向中央健康保險局詐領健康保險醫療費用；故核被告甲○
    ○、乙○○二人之所為，均係犯違反醫師法第二十八條第一項前段之未取得合法
    醫師資格，擅自執行醫療業務罪、刑法第二百十六條、第二百十五條之業務上文
    書登載不實及行使業務上文書登載不實罪、刑法第三百三十九條第一項之意圖為
    自己不法之所有，以詐術使人將本人之物交付罪（即詐欺取財罪）。次按被告二
    人行為後，醫師法第二十八條已於九十一年一月十六日公佈施行，修正前醫師法
    第二十八條第一項前段規定：「未取得合法醫師資格，擅自執行醫療業務者，處
    一年以上三年以下有期徒刑，得併科新臺幣三萬元以上十五萬元以下罰金」；修
    正後刑度修正為：「六月以上五年以下有期徒刑，得併科新臺幣三十萬元以上一
    百五十萬元以下罰金」，比較新舊法結果，以舊法較有利於被告，被告二人行為
    時在舊法施行期間，自應依刑法第二條第一項但書規定，適用上開修正前之醫師
    法第二十八條第一項前段處罰。被告二人就上開犯行間，為有犯意之聯絡及行為
    之分擔，均為共同正犯。又被告乙○○為從事業務之人，與被告甲○○就登載不
    實事項於業務上之文書後，進而持以行使，渠等登載不實之低度行為已為行使之
    高度行為所吸收，不另論罪。再被告二人自八十九年十月十八日起至同年十月二
    十七日止，就上開詐欺、違反醫師法、行使業務上登不實文書等犯行之多次行為
    ，係時間緊接，手法相同，觸犯構成要件同一之罪名，顯係基於概括之犯意反覆
    為之，均應依刑法第五十六條之規定，各論以連續詐欺一罪、連續違反醫師法一
    罪、連續行使業務上登不實文書一罪，並均依法加重其刑；且被告等所犯上開三
    罪間，為有方法行為與目的行為之牽連犯關係，應依刑法第五十五條之定，從一
    重論以連續意圖為自己不法之所有，以詐術使人將本人之物交付罪（即連續詐欺
    取財罪）。爰審酌被告乙○○現年五十歲，為具有醫師資格之人，被告甲○○現
    年四十九歲，二人竟因貪圖小利，由未具醫師資格之被告甲○○擅自執行醫療業
    務以詐領醫療保險費給付，其行為足以侵害全民健康保險制度之財務根基，犯罪
    所生危害非輕，惟被告二人尚無犯罪前科、素行良好，應係一時失慮、偶罹刑章
    ，且犯後已坦承犯行、頗有悔意，所詐領之醫療保險費共計三萬一千零八十五元
    尚非巨額等一切情狀，爰酌情各量處如主文所示之刑，以示儆懲。末查，被告甲
    ○○、乙○○均未曾受有期徒刑以上刑之宣告，有臺灣高等法院被告全國前案紀
    錄表各一紙附卷可稽，經此偵、審教訓，當知所警惕，信無再犯之虞，爰均併諭
    知緩刑三年，以啟自新。
據上論斷，應依刑事訴訟法第二百九十九條第一項前段，修正前醫師法第二十八條第
一項前段，刑法第二條第一項但書、第十一條前段、第二十八條、第五十六條、第二
百十六條、第二百十五條、第三百三十九條第一項、第五十五條、第七十四條第一款
，罰金罰鍰提高標準條例第一條前段，判決如主文。
本案經檢察官顏漢文到庭執行職務。
中      華      民      國      九十二      年    七    月    二十五    日
                                      臺灣高雄地方法院刑事第七庭
                                        法  官  柯  盛  益
右正本證明與原本無異。
如不服本判決，應於判決送達後十日內，向本院提出上訴狀。
                                        書記官  陳  昱  良
中      華      民    國      九十二      年    七    月    二十五    日
附錄本判決論罪科刑法條全文
民國九十一年一月十六日修正前醫師法第二十八條第一項：
未取得合法醫師資格，擅自執行醫療業務者，處一年以上三年以下有期徒刑，得併科
新台幣三萬元以上十五萬元以下罰金，其所使用之藥械沒收之。但合於左列情形之一
者，不在此限：
  一  在中央衛生主管機關認可之醫院，於醫師指導下實習之國內醫學院、校學生或
      畢業生。
  二  在醫療機構於醫師指示下之護士﹑助產士或其他醫事人員。
  三  合於第十一條第一項但書規定者。
  四  臨時施行急救者。
中華民國刑法第二百一十六條 （行使偽造變造或登載不實之文書罪）：
行使第二百十條至第二百十五條之文書者，依偽造、變造文書或登載不實事項或使登
載不實事項之規定處斷。
中華民國刑法第二百一十五條（業務上文書登載不實罪）：
從事業務之人，明知為不實之事項，而登載於其業務上作成之文書，足以生損害於公
眾或他人者，處三年以下有期徒刑、拘役或五百元以下罰金。
中華民國刑法第三百三十九條第一項（普通詐欺罪）：
意圖為自己或第三人不法之所有，以詐術使人將本人或第三人之物交付者，處五年以
下有期徒刑、拘役或科或併科一千元以下罰金。


司法院資訊處製作；財團法人民間司法改革基金會備份。
